臺灣高等法院臺南分院刑事判決　　　　95年度上訴字第1382號
上　訴　人　臺灣雲林地方法院檢察署檢察官
上　訴　人
即　被　告　甲○
選任辯護人　施登煌律師
上列上訴人因被告毀棄損壞案件，不服臺灣雲林地方法院95年度
訴字第572號，中華民國95年11月17日第一審判決（起訴案號：
臺灣雲林地方法院檢察署94年度調偵字第53號），提起上訴，本
院判決如下：
    主  文
上訴駁回。
    事  實
一、甲○之子李安國為雲林縣元長鄉○○○段第709之1地號土地
    之所有權人，而前開土地上除有甲○所有之房屋外，尚有由
    已故之蔡和合以磚牆、石棉瓦屋頂建造而成，由其妻蔡吳出
    、其養子女乙○、蔡金花等3人所繼承而公同共有之可供人
    居住使用之相連建築物2間，及丙○○所有以木板、磚塊、
    石棉瓦搭蓋而成並供養雞及種植甘蔗、石蓮花之雞舍，均與
    甲○所有之房屋相毗鄰，詎甲○因不滿丙○○長期在前開土
    地上養雞致影響其居住品質，且向丙○○、蔡金花反應均未
    獲置理，竟基於毀壞他人建築物及毀損他人物品之故意，未
    經蔡吳出、乙○、蔡金花、丙○○等人之同意，即僱請不知
    情之工人於民國93年9月8日、同年月14日、同年月16日及同
    年月30日分4次接續拆除毀壞蔡吳出、乙○、蔡金花所有之
    上開建築物及毀損其內蔡合和夫婦之照片、衣服等物品（蔡
    吳出、蔡金花均未提出告訴），並毀損丙○○所有用以搭蓋
    上開雞舍之木板、石棉瓦及雞舍內所種植之甘蔗、石蓮花數
    株，足生損害於蔡吳出、乙○、蔡金花、丙○○等人。
二、案經乙○、丙○○訴由雲林縣警察局虎尾分局報告臺灣雲林
    地方法院檢察署檢察官偵查後聲請簡易判決處刑，臺灣雲林
    地方法院認為不宜以簡易判決處刑而改依通常程序審理。
    理  由
一、訊據上訴人即被告甲○固坦承有僱人拆除前開土地上蔡吳出
    、乙○、蔡金花公同共有之磚牆及丙○○所有之雞舍圍籬、
    甘蔗、石蓮花等物之事實，惟矢口否認有何毀壞他人建築物
    及毀損他人物品之犯行，辯稱：伊所拆除的非屬建築物，那
    是養雞的地，拆除範圍是圍牆內云云。
二、惟查：
  (一)前開被告之子李安國所有之土地上有由已故之蔡和合以磚牆
    、石棉瓦屋頂建造而成，由其妻蔡吳出、其養子女乙○、蔡
    金花等3人所繼承而公同共有之相連建築物2間，及丙○○所
    有以木板、磚塊、石棉瓦搭蓋而成並用以養雞及種植甘蔗、
    石蓮花之雞舍，均與被告所有之房屋相毗鄰，而被告因不滿
    丙○○在該處養雞，且向丙○○、蔡金花反應均未獲置理，
    竟未經蔡吳出、乙○、蔡金花、丙○○等人之同意，即僱工
    於93年9月8日、同年月14日、同年月16日及同年月30日分4
    次拆除毀壞蔡吳出、乙○、蔡金花所有之上開建築物及毀損
    其內蔡合和夫婦之照片、衣服等物品，並毀損丙○○所有用
    以搭蓋上開雞舍之木板、石棉瓦及雞舍內所種植之甘蔗、石
    蓮花數株等情，分別有下列證據可證：
    1.證人乙○於本院審理中證稱：「（被拆部分有幾間？）我
      的部分2間。（用何材料？）磚塊，屋頂石棉瓦及木板。
      （全部被拆除？）全部被拆除。（平時有無人住在那邊？
      ）平時沒有，只有我從台北回來才住。（是否還可以住人
      ？）可以。（提示警卷5至7頁：你的房子位置？）5頁上
      面是我哥哥的，下面是我的，6頁是全部拆完，他拆不動
      的部分，就請挖土機挖。照片6頁水泥牆是被告拆完蓋的
      」等語（見本院審判筆錄第5至6頁）。
    2.證人蔡金花於原審審理中證稱：「（這塊土地的房屋是你
      的？）我與證人乙○共有的，我父親蓋的。（提示警卷第
      5頁，是不是剛剛證人乙○畫的這2間？）是的。（被告拆
      除時，你是否知道？）我不知道。鄰居打電話告訴我。（
      裡面有什麼東西？）我母親放一些衣服在裡面。（他拆除
      這2間房子，有無經過你的同意？）我沒有同意，我不能
      作主，如果我答應，我會被我母親罵。（甲○太太說她曾
      經與你討論過處理房子的事情，有無此事？）沒有這回事
      。她問我時，當時我回答是我要問我母親，問好了，才可
      以處理」等語（見原審卷第30至32頁）。
    3.證人即蔡金花之夫吳宗裕於原審審理中證稱：「（被告拆
      除房子時，有無告訴你？）沒有。（被告說他有經過你的
      同意，是不是有這件事情？）沒有。（你何時知道房子被
      拆除？）我在台北，人家打電話告訴我，我才知道。（房
      子是否是你岳母與你太太、證人乙○共同繼承？）是的」
      等語（見原審卷第31至32頁）。
    4.證人丙○○於警詢中陳稱於93年9月8日早上8時許甲○帶4
      名工人，趁其不在家前往拆除破壞，經其回家發現制止後
      ，甲○就停止，第2次93年9月14日早上8時，第3次93年9
      月16日8時，第4次93年9月30日8時，共4次前往拆除，每
      次拆除經過情形都與第1次大約相同，每次經其制止後甲
      ○都叫其提出告訴等語；復於本院審理中證稱：「（被拆
      的房子是何人蓋的？）我蓋的。（當時是用何材料蓋的？
      ）水泥柱、石棉瓦蓋。（你在那裡種花？）種藥草。（蓋
      幾家？）2家。（水泥柱、石棉瓦有無圍牆？）有一些磚
      塊，其他都是木板。（石棉瓦蓋多久了？）10多年以上。
      （裡面有藥草，還有什麼？）裡面有放農用的東西，被告
      拆掉後就載走。（有飼養雞？）有，3、4隻，並不是像人
      家養來要販賣的。（提示警卷5至7頁：你的房子是在何處
      ？）未拆時5頁上面，已拆如照片所示，因照片有的從後
      面拍攝，我的在後面。」等語（見本院審判筆錄第3至5頁
      ）；亦於原審審理中證稱：「（房屋何時被人拆掉？）93
      年農曆7月底。叫人拆了4次，我沒有在家時就來拆。（被
      告拆房子，有無告訴你？）他有告訴我，但我說你要向法
      院聲請強制拆除，但是他沒有聲請。（房子有無登記？）
      沒有。（被告總共拆除幾間？）我的2間，乙○2間，總共
      4間。（你的房子其中1間有多大？）我沒有量，1間大約
      是不只2坪，2間總共4、5坪。我用磚牆推起來而已。（你
      用的磚頭有無用混凝土固定？）沒有，我只是用磚頭推起
      來而已。（為何沒有看到磚頭？）是被青草擋住。（現在
      磚頭放在那裡？）他拆除完畢後，我就放在那條路的旁邊
      ，就是圍牆的外面。（提示警卷第7頁上方的照片，這些
      磚頭是不是你的？）是的。（這些磚頭就是你剛剛所述家
      裡的磚頭？）對。（磚頭旁邊的砍下來甘蔗是否是你種的
      ？）是的。（除了甘蔗，還有其他作物？）有石蓮花。」
      等語（見原審卷第25至27頁）。
    5.被告於警詢中自承：「我只拆除丙○○木板圍起來雞舍、
      青草約5株左右、甘蔗等植物。我有告訴丙○○請他自行
      拆除，但他說他不要拆除，我才自行拆除」等語（見警卷
      第2頁）；復於偵訊中自承：（你拆除有磚牆、木板、藥
      草等？）答：因為土地我的，所以我才拆掉。（你要拆除
      何以不通知告訴人？）我有向丙○○說，但他不肯，我還
      曾經告訴過派出所，也叫派出所來處理，叫員警向丙○○
      說配合，但丙○○均不肯。（何以不告訴乙○？）他均住
      台北，我連絡不到人。（你要拆除地上物，何以不向法院
      申請執行？）因為村莊人說地我所有，地上物之東西又不
      值錢，所以我才拆除的。（你有請挖土機去拆？）有的」
      等語（見94年核退偵字第35號卷第32至34頁）；及於原審
      審理中供承：「（有無經過證人丙○○的同意？）沒有。
      （有無經過證人乙○的同意？）沒有。（有無經過蔡吳出
      的同意？）沒有。（裡面的東西如何處理？）丟到人家的
      魚塘裡。（這次為何要拆人家的房子？）因為他們養雞很
      臭，所以我受不了，跟他們講，他們又不處理，我才這麼
      做」等語（見原審卷第37至38頁、第64頁）。
    6.此外，復有前開土地之土地所有權狀、被告、李安國、丙
      ○○、蔡和合、蔡吳出、乙○、蔡金花、吳宗裕等人之戶
      籍資料各1份及拆除前、後照片各3張（見警卷第5至7頁）
      附卷可稽。
    7.至證人乙○於警詢中陳述被告拆除之時間係93年9月7日8
      時、同年月12日8時、同年月16日8時及同年月30日8時共4
      次等語（見94年核退偵字第35號卷第5頁），經核與前開
      證人丙○○所證述被告拆除之時間係93年9月8日8時、同
      年月14日8時、同年月16日8時及同年月30日8時共4次等語
      互有不符，被告則僅承認曾於93年9月8日8時及同年月30
      日8時前往拆除共2次等語（見警卷第2頁），惟被告若僅
      前往拆除2次，何以證人乙○、丙○○對被告曾前往拆除4
      次乙事均指述歷歷，被告此部分所述顯為卸責之詞，自不
      足採；再者，被告及證人丙○○均居住在雲林縣元長鄉○
      ○村○○路上，而證人乙○雖亦設籍於南火路上，但早已
      遷居至台北縣土城市○○街，有渠等之年籍資料在卷可查
      ，且依證人丙○○、乙○前開所述，證人丙○○於被告拆
      除之際曾出面制止，而證人乙○則均不在現場，衡情證人
      丙○○所記憶被告拆除之時間應較事後透過其他管道得知
      此事之證人乙○之記憶更為正確無誤，是證人丙○○（原
      判決誤寫為乙○）所證述被告拆除之時間應較為可採。
    8.按刑法上所謂建築物，係指上有屋面，周有門壁，適於吾
      人之起居出入，且定著於土地之工作物而言。若營造伊始
      ，僅有圍牆，即與建築物之意義不合。上訴人所教唆毀壞
      者，既係僅有圍牆之工作物，自屬毀壞普通物之教唆，不
      能律以教唆毀壞建築物罪（最高法院25年上字第2009號判
      例參照）。又刑法第353條第1項之毀壞建築物罪，須毀壞
      建築物達於不堪使用之程度，始足當之。而所謂建築物，
      係指定著於土地之工作物，上有屋面，周有門壁，足以蔽
      風雨而通出入，適於人之起居者而言（最高法院81年度台
      上字第5452號判決要旨參照）。經查：
      (1)證人乙○、蔡金花於原審審理中確認其等遭拆除之部分
        ，係警卷第 5頁上方照片中之藍筆圈起處，而依該照片
        所示及其等前開證述，可證被告係拆除定著於土地上由
        已故之蔡合和以磚牆、石棉瓦屋頂建造而成之2間相連
        建物，此等建物建造本係供養豬之用，其後停止養豬，
        並供擺放蔡合和夫婦之照片、衣服等物品，且證人乙○
        從台北返鄉時亦曾居住在內，而被告拆除時，其屋齡雖
        已老舊，然屋頂及牆壁尚屬完好，仍可遮蔽風雨，且可
        由該照片中左側建物之通道獨立出入，足見上開建物在
        客觀上仍適於人之起居出入，縱被告拆除當時已無人居
        住在內，依前揭說明，仍屬刑法第353條第1項所稱之建
        築物無誤，足認被告確有拆除蔡吳出、乙○、蔡金花等
        3人公同共有之建築物2間並同時毀損其內物品之事實，
        被告辯稱此處雖用石棉瓦架在磚塊或木條上，並非固定
        住，並無不可分之整體性，且空間狹小，無法居住等語
        ，純屬其個人認知且與事實不符，自不足為有利被告之
        認定。
      (2)證人丙○○於原審及本院審理中確認其遭拆除之部分係
        警卷第6頁上方照片中之黑筆圈起處（警卷第5頁下方照
        片係從另一角度拍攝），而依該照片所示及其前開證述
        可知，被告所拆除者僅係以木板作為圍籬、石棉瓦充作
        屋頂，並堆放磚塊（未以混凝土固定，不構成磚牆）隔
        間之供養雞及種植甘蔗、石蓮花之雞舍，其內部雜草叢
        生，作物並突出於圍籬、石棉瓦屋頂之外，無法遮蔽風
        雨，且從未有人居住其內，客觀上顯不適於人之起居，
        依前揭說明，此處自不構成刑法第353條第1項所稱之建
        築物，又被告拆除該處後，並未毀損磚塊及雞隻，業據
        證人丙○○證述明確，足認被告僅毀損丙○○所有用以
        搭蓋上開雞舍之木板、石棉瓦及雞舍內所種植之甘蔗、
        石蓮花之事實，被告辯稱此處僅係養雞之場所，非屬房
        屋等語，確屬實情，惟被告上訴意旨就此部分指摘原審
        論以刑法第353條第1項毀壞建築物罪，顯係誤認。
  (二)被告雖辯稱：告訴人明知系爭土地非渠等所有，經其多次請
    求仍不拆除，所以在徵得蔡金花夫妻之同意後，自行僱工拆
    除，拆除時也有請警員到場，並將雞隻、磚塊等物悉數歸還
    云云。證人即被告之妻李蔡素分並於原審審理中證述：「在
    被告僱工拆除前2、3天，伊曾在蔡金花之祖厝跟蔡金花提及
    此事，當時蔡金花表示她兒子很忙，沒有空，伊則向蔡金花
    表示會自己出錢請人來拆除，後來伊媳婦回來說，蔡金花說
    如果有處理的話，就把她的東西放在一邊」等語（見原審卷
    第32至33頁）。惟查，證人蔡金花、吳宗裕均於原審審理中
    證述未曾同意被告拆除上開蔡吳出等3人公同共有之建築物
    ，且係事後才知悉該建物已遭拆除之事（詳如前述(一)之2.、
    3.），且依證人李蔡素分前開證述，蔡金花並未當場向其表
    示同意拆屋，至其事後聽聞其媳婦轉述之話則屬傳聞而不得
    作為本案之證據，是證人李蔡素分之證詞尚難採為有利被告
    之認定。況且，縱使被告所辯曾徵得蔡金花夫妻之同意乙節
    屬實，然上開建築物既屬蔡吳出、乙○、蔡金花等3人所公
    同共有，其處分原則上即應得全體共有人之同意，而被告於
    原審審理中亦自承知悉乙○對該建築物亦有所有權，且未取
    得乙○同意等語（見原審卷第37頁反面、38頁），足證被告
    確實未經乙○之同意即加以拆除，自難以其業已徵得蔡金花
    夫妻之同意逕予推諉卸責。至被告所辯係因無法忍受丙○○
    養雞之惡臭，始自行僱工拆除云云，僅涉及其犯罪之動機而
    為量刑之參考，及其另辯以拆除時有請警員到場云云，均無
    法使其違法行為合法化。
  (三)綜上所述，被告不循法律途徑解決土地使用之糾紛，竟未經
    所有人之同意，即擅自僱工拆除毀壞蔡吳出等3人公同共有
    之上開建築物及毀損其內之衣物，並毀損丙○○所有用以搭
    蓋上開雞舍之木板、石棉瓦及雞舍內所種植之甘蔗、石蓮花
    ，足生損害於蔡吳出、乙○、蔡金花、丙○○等人，被告顯
    有毀壞他人建築物及毀損他人器物之故意至明，本案事證已
    臻明確，被告犯行堪以認定，其所辯並無惡意毀壞之意圖等
    語，顯不足採。
三、按行為後法律有變更者，適用行為時之法律。但行為後之法
    律有利於行為人者，適用最有利於行為人之法律，刑法第2
    條第1項定有明文。被告犯罪後，刑法第41條於95年7月1日
    修正公布施行；被告犯罪時之刑法第41條第1項前段規定：
    「犯最重本刑為5年以下有期徒刑以下之刑之罪，而受6個月
    以下有期徒刑或拘役之宣告，因身體、教育、職業、家庭之
    關係或其他正當事由，執行顯有困難者，得以1元以上3元以
    下折算1日，易科罰金。」又被告行為時之易科罰金折算標
    準，修正前罰金罰鍰提高標準條例第2條前段（現已刪除）
    規定，就其原定數額提高為100倍折算1日，則本件被告行為
    時之易科罰金折算標準，應以銀元300元折算1日，經折算為
    新臺幣後，應以新臺幣900元折算為1日。惟95年7月1日修正
    公布施行之刑法第41條第1項前段則規定：「犯最重本刑為5
    年以下有期徒刑以下之刑之罪，而受6個月以下有期徒刑或
    拘役之宣告者，得以新臺幣1000元、2000元或3000元折算1
    日，易科罰金。」比較修正前後之易科罰金折算標準，以95
    年7月1日修正公布施行前之規定，較有利於受刑人，則應依
    刑法第2條第1項前段，適用修正前刑法第41條第1項前段規
    定，定其折算標準。
四、核被告毀壞蔡吳出、乙○、蔡金花等3人公同共有之上開建
    築物及毀損其內之物品【蔡吳出、蔡金花就被告毀損其內器
    物部分，均未提出告訴】等行為，係犯刑法第353條第1項之
    毀壞建築物罪及同法第354條之毀損器物罪；至被告毀損丙
    ○○所有用以搭蓋上開雞舍之木板、石棉瓦及雞舍內所種植
    之甘蔗、石蓮花等行為，則係犯同法第354條之毀損器物罪
    ，檢察官聲請簡易判決處刑意旨漏未敘明被告此部分所犯法
    條，並誤認被告係毀損丙○○所有之磚牆，尚有未洽，惟檢
    察官及本院所認定被告毀損丙○○所有物之行為仍屬同一，
    附此敘明。又被告利用不知情之工人犯罪，為間接正犯。被
    告基於單一之毀壞他人建築物及毀損他人器物之犯意，接續
    於93年9月8日、同年月14日、同年月16日及同年月30日分4
    次為毀損犯行，屬接續犯。被告以一毀損行為致蔡吳出、乙
    ○、蔡金花、丙○○等人共同受有損害，並同時觸犯上開二
    罪名，為想像競合犯，應依刑法第55條之規定從一重之毀壞
    建築物罪處斷。檢察官雖未就被告於93年9月14日及同年月
    16日之毀損犯行，及被告毀損上開建築物內之照片、衣服之
    犯行聲請簡易判決處刑，惟此部分與前揭有罪部分分別有接
    續犯之實質上一罪或想像競合犯之裁判上一罪關係，應為起
    訴效力所及，本院自應併予審理。
五、原審以被告犯行明確，因予適用刑法第353條第1項、第354
    條、第2條第1項前段、第55條、修正前刑法第41條第1項，
    罰金罰鍰提高標準條例第1條前段、廢止前罰金罰鍰提高標
    準條例第2條，並審酌被告曾私下要求丙○○、蔡金花拆除
    上開建築物及雞舍未果，竟未循法律途徑解決土地使用糾紛
    ，即擅自僱工拆除，造成蔡吳出、乙○、蔡金花、丙○○等
    精神上、財物上損失，且否認犯行，犯後態度不佳，惟念及
    其所拆除之建築物已十分老舊，雞舍亦屬簡易構造，經濟價
    值均不高，及被告年歲已高，且不識字，智識程度不高，係
    因居住環境長期受到影響，一時失慮致為本件犯行等一切情
    狀，量處有期徒刑6月，併諭知易科罰金之折算標準，本院
    經核原判決認事用法，均無不合，量刑亦屬妥適。檢察官循
    告訴人之請求，指摘原審量刑過輕；被告上訴意旨否認犯行
    ，指摘原判決不當，均無理由，應予駁回。
據上論斷，應依刑事訴訟法第368條，判決如主文。
本案經檢察官趙中岳到庭執行職務。
中　　華　　民　　國　　96　　年　　3 　　月　　27　　日
　　　　　　　    刑事第五庭    審判長法　官  楊明章
　　　　　　　　　　　　　　　　　    法　官  顏基典
　　　　　　　 　 　　　　　　　　　　法　官  楊子莊
以上正本證明與原本無異。
如不服本判決，應於收受本判決後十日內向本院提出上訴書狀。
其未敘述上訴理由者並得於提起上訴後十日內向本院補提理由書
狀（均須按他造當事人之人數附繕本）「切勿逕送上級法院」。
　　　　　　　　　　　　　　　　　　　書記官  王全龍
中　　華　　民　　國　　96　　年　　3 　　月　　28　　日
附錄：本件論罪科刑法條：
刑法第353 條第1 項
毀壞他人建築物、礦坑、船艦或致令不堪用者，處六月以上五年
以下有期徒刑。
刑法第354 條
毀棄、損壞前二條以外之他人之物或致令不堪用，足以生損害於
公眾或他人者，處二年以下有期徒刑、拘役或五百元以下罰金。
